臺灣高雄地方法院民事判決　　　　　　　96年度簡上字第67號
上　訴　人　台灣大哥大股份有限公司
　　　　　　　　　　　樓之1
法定代理人　丁○○
訴訟代理人　丙○○
被　上訴人　甲○○
訴訟代理人　乙○○
當事人間請求回復原狀事件，上訴人對於民國95年11月30日本院
94年度雄簡字第10315 號第一審簡易判決提起上訴，本院民國96
年7 月25日言詞辯論終結，判決如下：
    主      文
上訴駁回。
第二審訴訟費用由上訴人負擔。
    事實及理由
一、被上訴人起訴主張：
  (一)坐落高雄市三民區○○○段1122地號土地之地上物，即門牌
    號碼高雄市三民區○○○街109 號之鋼筋混凝土造6 層建築
    改良物 (下稱系爭建物），為被上訴人、原審被告蔡鎮江 (
    未據上訴)及 訴外人林宗銘、蔡光欣、黃秋源、郭隆吉、蔡
    煜炅、黃錦雀、楊秀蘭、中華民國（管理者為財政部國有財
    產局）區分所有，其頂樓平台屬共同使用部分之公共設施，
    為全體區分所有權人所共有。
  (二)詎蔡鎮江竟未經其他區分所有權人之同意，擅自將該頂樓平
    台面積21.46 平方公尺部分出租予上訴人使用，並架設如附
    圖所示之天線立柱6 支及其支撐架，而共同侵害被上訴人及
    其他共有人之權利。嗣經通知上訴人拆除上開設備，均置之
    不理。為此，爰依民法第821 條、第767 條、第184 條及第
    185 條之規定，訴請上訴人及蔡鎮江連帶拆除上開行動電話
    發射基地台設備及管線。
  (三)聲明：上訴人與蔡鎮江應連帶將坐落系爭建物頂樓平台上如
    附圖所示之天線立柱6 支及其支撐架拆除，並將所占用頂樓
    平台如附圖編號A 所示面積21. 46平方公尺部分返還原告及
    其他共有人全體。
二、上訴人抗辯：
  (一)上訴人與蔡鎮江訂有行動電話基地台租約，上訴人乃將行動
    電話基地台相關設備置於蔡鎮江所有系爭建物6 樓之2 之室
    內空間，另將如附圖所示天線立柱6 支及其支撐架架設於頂
    樓平台，惟所架設天線立柱及其支撐架，性質上屬於天線之
    一種，並未變更頂樓平台原有之性質、構造，與一般屋頂平
    台之用途無相違背，亦未逾越一般區分所有權人使用樓頂平
    台之通常合理使用範圍，被上訴人應負有容忍義務。
  (二)上訴人於系爭建物頂樓所架設施，僅佔該頂樓平台面積21.
    46平方公尺，約佔頂樓平台面積之12.24 ％，使用面積甚小
    ，並不妨礙其他共有人對於頂樓平台之使用。
  (三)況上訴人在系爭建物頂樓平台架設天線立柱及其支撐架，係
    為無線通信工程之需要，亦未妨礙被上訴人所有權之行使或
    系爭房屋之安全，其目的更係為提供系爭建物及鄰近居民最
    佳行動電話通訊品質，在兩權相衡取其重之原則下，理應優
    先考量公共利益，而依電信法第33條第2 項及同法第1 條規
    定，限制被上訴人所有權之行使。
  (四)又民法第821 條係以「共有人全體之利益」為要件，而依現
    代社會大眾之生活習慣，行動電話已屬日常生活之必需品，
    如拆除系爭建物頂樓之天線，自屬不利於系爭建物之共有人
    ，被上訴人依該規定主張，自屬於法未合。此外，上訴人在
    系爭建物頂樓架設天線，縱使被上訴人受有無法使用系爭建
    物頂樓部分面積之不利益，然架設天線之目的係為維持附近
    居民之通訊品質，被上訴人訴請回復原狀一旦勝訴，將嚴重
    妨礙附近數百戶居民之通信，甚且於遇有緊急事故之際，更
    恐將因通信之阻絕而造成附近居民生命身體安全上之危險，
    故被上訴人所請顯係以損害他人為主要目的，其自屬權利濫
    用甚明。
  (五)上訴人於86年間，即於上址架設相關設備，被上訴人住居上
    址，自應知悉上情，則縱認上訴人所為構成侵權行為，被上
    訴人未於知悉後2 年內起訴請求，其請求權已逾法定期間而
    不得行使。
  (六)聲明：1.被上訴人之訴駁回；2.訴訟費用由被上訴人負擔。
三、原審判命上訴人與蔡鎮江應連帶將坐落系爭建物頂樓平台上
    如附圖所示之天線立柱6 支及其支撐架拆除，並將所占用頂
    樓平台如附圖編號A 所示面積21. 46平方公尺部分返還被上
    訴人及其他共有人全體。
  (一)上訴人就原審判決提起上訴（原審判決共同被告蔡鎮江敗訴
    部分，未據聲明不服，已告確定），並於本院聲明：1.原判
    決廢棄；2.前項廢棄部分，被上訴人在第一審之訴及其假執
    行之聲請均駁回；3.第一、二審訴訟費用由被上訴人負擔。
  (二)被上訴人於本院聲明：如主文所示。
四、兩造不爭執之事項：
  (一)系爭建物為被上訴人、原審被告蔡鎮江及訴外人林宗銘、蔡
    光欣、黃秋源、郭隆吉、蔡煜炅、黃錦雀、楊秀蘭、中華民
    國（管理者為財政部國有財產局）區分所有，系爭建物頂樓
    平台屬共同使用部分之公共設施，為全體區分所有權人所共
    有，且未定有分管契約。
  (二)蔡鎮江未經其他區分所有權人之同意，與上訴人簽訂行動電
    話基地台租約，上訴人乃於86年間，在蔡鎮江所有之系爭建
    物6 樓之2 之室內空間，設置行動電話基地台相關設備，且
    在系爭建物頂樓平台如附圖編號A 所示面積21.46 平方公尺
    部分，架設如附圖所示之天線立柱6 支及其支撐架。
五、得心證之理由：
    被上訴人主張上訴人侵害其共有權利，為上訴人所否認，並
    以前揭情詞置辯，故本件爭點在於：(一)本件請求權是否因罹
    於民法第197 條第1 項所定時效期間而不得請求？(二)上訴人
    架設基地台天線及支撐架是否侵害被上訴人及系爭建物其他
    區分所有權人之權利？(三)被上訴人之請求是否屬權利濫用？
    茲析述如下：
  (一)本件請求權是否因罹於民法第197 條第1 項所定時效期間而
    不得請求？
    1.按因侵權行為所生之損害賠償請求權，自請求權人知有損
      害及賠償義務人時起，2 年間不行使而消滅；自有侵權行
      為時起，逾10年者亦同，民法第197 條第1 項定有明文。
    2.經查：被上訴人陳稱，其因工作所需，長期在外，於94年
      間始知悉上訴人於系爭建物頂樓平台架設天線及支撐架等
      情，嗣即於94年12月間提起訴訟，並未逾越法定期間等情
      。參以上訴人係於系爭建物頂樓平台架設相關設備，而依
      一般社會生活之經驗，該處尚非屬系爭建物住戶日常活動
      之範圍，尚難謂被上訴人自上訴人架設相關設備之時起，
      即應知悉上情，被上訴人所陳尚堪採信。上訴人徒以其自
      86年間起即架設相關設備，被上訴人既住居上址，自應知
      悉，惟並未舉出其他事證以實其說，所辯自不足信。
    3.況被上訴人尚本於所有權請求排除侵害，而依司法院大
      法官釋字第107號、第164 號解釋意旨，已登記不動產所
      有人之回復請求權及除去妨害請求權，均無消滅時效規定
      之適用。準此，被上訴人本於其已登記之不動產所有權，
      請求排除侵害，無消滅時效之適用，自得請求之。
  (二)上訴人架設基地台天線及支撐架是否侵害被上訴人及系爭建
    物其他區分所有權人之權利？
    1.按各共有人按其應有部分，對於共有物之全部雖有使用收
      益之權，惟共有人對共有物之特定部分使用收益，仍須徵
      得他共有人全體之同意，非謂共有人得對共有物之全部或
      任何一部有自由使用收益之權利。如共有人不顧他共有人
      之利益，而就共有物之全部或一部任意使用收益，即屬侵
      害他共有人之權利，最高法院62年度台上字第1803號判例
      釋義甚明。
    2.經查：系爭建物共有人蔡鎮江未經他共有人之同意，擅自
      將系爭建物部分頂樓平台出租予上訴人，為兩造所不爭執
      。而共有物之出租屬共有物之管理行為，依民法第820 條
      第1 項規定，除契約另有訂定外，由共有人全體共同為之
      ，如共有人未經其他共有人全體同意，擅將共有物出租他
      人，自屬侵害他共有人之權利。準此，蔡鎮江未經他共有
      人之同意，擅自將系爭建物部分頂樓平台出租予上訴人，
      致上訴人於該處架設相關設備，長期固定佔用，致使其他
      區分所有權人無法使用該範圍之共有物，自屬侵害被上訴
      人及其他全體共有人之權利。
  (三)被上訴人之請求是否屬權利濫用？
    1.按權利之行使，不得違反公共利益，或以損害他人為主要
      目的，民法第148 條第1 項固有明文；惟權利濫用禁止原
      則，適用時除須注意權利人於行使權利時，於主觀上有無
      以損害他人為主要目的外，在客觀上尚須綜合權利人因權
      利行使所能取得之利益，與其權利之行使對於他人及社會
      國家整體可能造成之損失，加以比較衡量。故該條所稱權
      利之行使，是否以損害他人為主要目的，應就權利人因權
      利行使所能取得之利益，與他人及國家社會因其權利行使
      所受之損失，比較衡量以定之。
    2.再按「第一類電信事業或公設專用電信設置機關因無線電
      通信工程之需要，得有償使用私有建築物，設置無線電臺
      。但以不妨礙原有建築物安全為限。前項使用之建築物如
      為公寓大廈，應取得公寓大廈管理委員會之同意。其未設
      管理委員會者，應經區分所有權人會議之同意，不適用公
      寓大廈管理條例第8 條第1 項之規定」，電信法第33條第
      2 項、第3 項定有明文，亦認於公寓大廈設置無線電基地
      台等發射設備時，應經公寓大廈管理委員會或區分所有權
      人會議之同意。足見立法者就於公寓大廈設置無線電台基
      地台等類似強波發射設備之行為，已考量其特性，並以經
      相關區分所有權人同意為要件。故縱依上訴人所指，架設
      行動電話基地台之目的，係在建構完整通訊網路，以促進
      社會發展，亦不得違反上述已考量社會公益之法律規定。
      準此，被上訴人對於共有人不顧他共有人之利益，而就共
      有物之一部任意使用收益，致侵害他共有人權利之行為，
      依法律規定，行使其相關權利之正當行為，殊難認其權利
      之行使，係以損害他人為主要目的。且上訴人於系爭建物
      之公寓大廈設置無線電通信設施時，既未經相關區分所有
      權人之同意，即未符電信法第33條第2 項、第3 項之規定
      ，自無從認被上訴人之請求屬權利濫用。
六、從而，被上訴人本於侵權行為及所有權排除侵害請求權之法
    律關係，請求上訴人應將坐落系爭建物頂樓平台上如附圖所
    示之天線立柱6 支及其支撐架拆除，並將所占用頂樓平台如
    附圖編號A 所示面積21. 46平方公尺部分返還被上訴人及其
    他共有人全體（原審判決蔡鎮江敗訴部分，未據聲明不服，
    已告確定），為有理由，應予准許。原審判命上訴人應回復
    原狀，於法並無違誤。上訴意旨指摘原判決此部分不當，求
    予廢棄改判，為無理由，應予駁回。
七、據上論結，本件上訴為無理由，依民事訴訟法第436 條之1
    第3 項、第449 條第1 項、第78條，判決如主文。
中　　華　　民　　國　　96　　年　　8　　月　　8　　日
            民事鳳山分庭審判長法　官　朱玲瑤
                              法　官　呂憲雄
                              法　官　許政賢
正本係照原本作成。
本判決不得上訴。
中　　華　　民　　國　　96　　年　　8　　月　　8　　日
                              書記官　李崑良
